【裁判字號】    99,易,1258
【裁判日期】    991029
【裁判案由】    重利
【裁判全文】
臺灣臺中地方法院刑事判決              99年度易字第1258號
公  訴  人  臺灣臺中地方法院檢察署檢察官
被      告  丁○○
            乙○○
上列被告等因重利案件，經檢察官提起公訴（九十八年度偵字第
一七八八０號），本院判決如下：
    主    文
丁○○共同乘他人急迫貸以金錢，而取得與原本顯不相當之重利
，處有期徒刑貳月，如易科罰金，以新臺幣壹仟元折算壹日。緩
刑貳年，並向公庫支付新臺幣貳萬元。
乙○○共同乘他人急迫貸以金錢，而取得與原本顯不相當之重利
，處有期徒刑貳月，如易科罰金，以新臺幣壹仟元折算壹日。
    犯罪事實
一、丁○○因知悉可藉民間放款獲取重利，竟於民國九十八年三
    月間，趁丙○○因積欠賭債急需用錢之際，與友人乙○○（
    綽號「阿威」）共同基於牟取不法重利之犯意聯絡，由丁○○負責放款資金之籌措及提供，乙○○則出面放款及收取本
    票、證件，其等即以此方式，先由丁○○以電話與丙○○聯
    繫，約定計息方式為每十日為一期，每期每萬元利息新臺幣
    （下同）一千元（即週年利率百分之三百六十），交付借款
    時先預扣第一期利息，且須繳交證件及簽發面額為借款本金
    三倍之本票作為質押擔保，另並告知「阿威」即乙○○之電
    話號碼，復由乙○○以電話與丙○○確認利息等借款事宜後
    相約見面，乙○○乃於九十八年三月十九日二十二時許，在
    其停放於臺中縣大里市○○路「肯德基」速食店停車場之休
    旅車內，按上開計息方式，預扣一期利息並收取丙○○所簽
    發金額共十五萬元之本票五張及機車駕照後，貸與五萬元（
    實為四萬五千元）予經濟迫切之丙○○，藉此與丁○○取得
    與原本顯不相當之重利，而丙○○即當場委由乙○○以該筆
    款項代為清償賭債。嗣丙○○於九十八年三月三十日，將前
    揭借款本息總計五萬五千元償還予丁○○，並取回本票及證
    件後，旋於同日向法務部調查局南投縣調查站檢舉「阿威」
    經營地下錢莊，始悉上情。
二、案經丙○○訴由法務部調查局南投縣調查站報告臺灣臺中地
    方法院檢察署檢察官偵查起訴。
    理    由
一、證據能力部分：
    按被告以外之人於審判外之陳述雖不符刑事訴訟法第一百五
    十九條之一至之四等四條規定，而經當事人於審判程序同意
    作為證據，法院審酌該言詞陳述或書面陳述作成時之情況，
    認為適當者，亦得為證據；當事人、代理人或辯護人於法院
    調查證據時，知有刑事訴訟法第一百五十九條第一項不得為
    證據之情形，而未於言詞辯論終結前聲明異議者，視為有前
    項之同意，刑事訴訟法第一百五十九條之五定有明文。立法
    意旨在於傳聞證據未經當事人之反對詰問予以核實，原則上
    先予排除，惟若當事人於審判程序中表明同意該等傳聞證據
    可作為證據；或於言詞辯論終結前未聲明異議，基於尊重當
    事人對傳聞證據之處分權，及證據資料愈豐富，愈有助於真
    實發見之理念，且強化言詞辯論主義，使訴訟程序得以順暢
    進行，上開傳聞證據亦皆具有證據能力。本案下列引用之供
    述及非供述證據，於本案辯論終結前，經本院依法踐行調查
    證據程序，公訴人及被告丁○○、乙○○均不爭執各該證據
    之證據能力，且各該證據又查無不法取供之情形，本院審酌
    各該證據作成時之情況，認適合作為本案之證據，依刑事訴
    訟法第一百五十九條之五第二項規定，自有證據能力。
二、認定犯罪事實所憑之證據及理由：
    訊據被告丁○○對於確有貸放五萬元予丙○○，以獲取重利
    之事實，於偵查、本院審理時，均坦承不諱，而被告乙○○
    則矢口否認涉有上開重利犯行，辯稱：其是受丁○○委託去
    跟丙○○簽立本票，並沒有提到利息，也不知道丁○○、丙○○間利息如何計算云云。然查：
(一)被告丁○○、乙○○上開犯行，業據證人即被害人丙○○於
    調查站時明確證述：丁○○向我表示可以向「阿威」借錢償
    還賭金，並將「阿威」聯絡電話0000000000、0
    000000000給我，我就打電話與「阿威」聯繫商討
    借錢事宜，並於九十八年三月十九日晚間十點左右約在大里
    市○○路之肯德基炸雞店見面，碰面後「阿威」要我進入他
    搭乘的休旅車內，進去後要我填寫十五萬元本票，並要我提
    供機車駕照正本作為抵押，所借款項扣除五千元利息後，實
    際拿取四萬五千元，並依丁○○指示將款項交由「阿威」轉
    交給丁○○作為償還賭金之用，借款利息是每十天繳一次利
    息，每次利息為本金百分之十，金額為五千元等語（見臺灣
    臺中地方法院檢察署九十八年度偵字第一七八八０號卷第十
    二至十三頁），復於偵查中具結證陳：丁○○介紹我跟乙○○（綽號「阿威」）借款五萬元，利息是十天收百分之十，
    第一期有先扣，實拿四萬五千元，但我沒實際拿到錢，是直
    接轉交丁○○；丁○○及乙○○說的利息都一樣，丁○○一
    開始有跟我講利息，借一萬先扣百分之十實拿九千元，之後
    每十天一期，每期利息一千元，乙○○後來在車上也有跟我
    講一次利息，內容跟丁○○一樣等詞在卷（見同上偵卷第四
    五至四六頁、第五二至五三頁），再於本院審理時，作證結
    稱：丁○○有給我乙○○的電話，說可以去找他朋友乙○○
    借錢，後來我與乙○○約在臺中縣大里市○○路之「肯德基
    」速食店旁邊停車場見面，我在電話中有先跟乙○○談到利
    息及借錢方式，利息是借五萬元，十天利息五千，後來見面
    在車上說要用身分證或駕照等證件擔保，所以我就給乙○○
    駕照，並簽了總價十五萬元的本票，我在車上與乙○○接觸
    時，乙○○確實有跟我提及借錢的金額及利息計算方式，乙○○的名字是檢察官查出來的，我是跟「阿威」談，之前有
    提供「阿威」的電話，筆錄也有記載，「阿威」確實在車上
    及電話中都有提到借錢的利息、本票，我於警詢（調查站）
    時有看過乙○○的照片，並指認乙○○是與我在臺中縣大里
    市○○路「肯德基」速食店見面的人，我當時的指認及回答
    都正確等語甚詳（見本院卷第三六至三七頁背面）。稽之證
    人丙○○於調查站、偵訊、本院審理時，均明確證述「阿威
    」即被告乙○○確實有於電話聯繫及相約見面時，向伊提及
    本案借款金額、計息方式、本票擔保等情事，且互核大致相
    符，又證人丙○○於偵查、本院之證述，皆係經具結所為，
    如有虛偽不實，須受偽證罪之處罰，而證人丙○○與被告乙○○間並無深仇宿怨，豈有甘冒受偽證罪刑事追訴之風險，
    設詞構陷被告乙○○之可能？而證人丙○○於本院審理時，
    雖曾一度無法確認在庭之乙○○即係當日放款者，惟經檢察
    官進一步詰問後，證人丙○○即明確證稱：伊有於調查站指
    認乙○○就是與伊在臺中縣大里市○○路「肯德基」速食店
    見面之人，當時之指認及回答都正確等詞，本院斟酌證人丙○○與被告乙○○原不相識，係因本案重利借貸始相約見面
    ，衡情該借款交付日（九十八年三月十九日）迄審理期日（
    九十九年十月七日）已逾一年六月之久，導致證人丙○○無
    法於本院認出乙○○，尚屬合理，反觀證人丙○○於調查站
    接受詢問時（九十八年五月八日）距案發日未足二月，則證
    人丙○○當時之記憶自當較為清晰，以此判斷，堪認證人丙○○於調查站之指認及陳述應屬正確無誤。況被告乙○○亦
    自承其綽號為「阿威」，有於九十八年三月十九日與證人丙○○相約在臺中縣大里市○○路「肯德基」旁簽立金額共十
    五萬元之本票，並收取駕照，嗣轉交予被告丁○○等節屬實
    ，益見證人丙○○上開所證，並非虛構誣陷之詞，而可採信
    。是以，被告乙○○辯稱其僅受被告丁○○委託與證人丙○○簽立本票，沒有提到利息云云，顯不足採。
(二)又被告丁○○業於調查站時供稱：在九十八年三月間，丙○○因積欠我金錢五萬元，當時丙○○跑去向乙○○借款來償
    還給我（見同上偵卷第六頁），核與證人丙○○迭於調查站
    、偵審所證：丁○○介紹我跟乙○○（綽號「阿威」）借款
    償還賭金等情吻合。雖被告丁○○俟於偵查、審理時改稱：
    丙○○是向我借款，乙○○只是幫忙我去簽本票、收駕照云
    云，然此與其先前所述及證人丙○○上開所證不符，尚難作
    為有利於被告乙○○之認定。
(三)按共同正犯之成立，祇須具有犯意之聯絡，行為之分擔，既
    不問犯罪動機起於何人，亦不必每一階段犯行，均經參與；
    又共同實施犯罪行為之人，在合同意思範圍以內，各自分擔
    犯罪行為之一部，相互利用他人之行為，以達其犯罪之目的
    者，即應對於全部所發生之結果，共同負責（最高法院三十
    四年上字第八六二號、二十八年上字第三一一０號判例足資
    參照）。被告乙○○縱未參與本案重利犯行之每一階段，然
    其既於上揭時地向證人丙○○收取本票、證件，並論及借款
    金額及計息方式，足見被告乙○○非僅單純受被告丁○○所
    託，向證人丙○○收受本票、證件而已，應係結合被告丁○○，基於共同正犯間之犯意聯絡，就本案重利犯行，為貸放
    款項、收取利息、本票等物之行為分擔。被告乙○○所辯其
    不知情云云，乃事後卸責之詞，不值憑採。
(四)被告丁○○、乙○○均係乘證人丙○○臨時急需現金之際，
    以每十天為一期，每一萬元利息一千元（即週年利率百分之
    三百六十）之計息方式貸款予丙○○，並預扣一期利息，收
    取重利等情，業經被告丁○○坦認在卷，並據證人丙○○證
    述屬實，是被告丁○○、乙○○利用他人急迫而貸以款項，
    以取得與原本顯不相當之重利，至為明確。
(五)此外，復有卷附本票五張、通聯調閱查詢單二紙可佐，而被
    告丁○○前揭自白，亦與證人丙○○之證述大體符合，足認
    被告丁○○之自白與事實相符，堪以採信。
(六)至被告乙○○固聲請調查證人丙○○錄製之錄音光碟，惟卷
    內並無存附該等光碟，且迄未據證人丙○○提出，有臺灣臺
    中地方法院檢察署辦案公務電話紀錄表在卷足稽，本院審之
    該等光碟縱使存在，亦非認定本案之必要證據，況本案犯罪
    事實已臻明確，被告丁○○、乙○○重利犯行業堪認定，無
    再調查之必要，爰依刑事訴訟法第一百六十三條之二第二項
    第三款，駁回被告乙○○此部分調查證據之聲請，併此敘明
    。
(七)從而，本案被告丁○○、乙○○共同為重利犯行，事證明確
    ，應依法論科。
三、論罪科刑部分：
    核被告丁○○、乙○○所為，均係犯刑法第三百四十四條之
    重利罪。被告丁○○與乙○○間，有犯意聯絡及行為分擔，
    為共同正犯。爰審酌被告丁○○、乙○○犯罪之動機、目的
    係為圖一己之厚利，利用他人需款孔急之際收取高額利息，
    有鑑於借款人每每因無力負擔高利貸之重利或鋌而走險犯罪
    或輕生尋短，製造社會問題，惟兼衡被告丁○○坦承犯行，
    態度尚可，且已與丙○○達成和解，有和解書一份存卷得憑
    ，被告乙○○則飾詞否認，未見悔意，暨其等犯罪手段、智
    識程度、未訴諸暴力討債等一切情狀，分別量處如主文第一
    、二項所示之刑，並皆諭知易科罰金之折算標準。又查被告
    丁○○前未曾因故意犯罪而受有期徒刑以上刑之宣告，此有
    臺灣高等法院被告前案紀錄表在卷足按，其為在學學生，年
    輕識淺，因一時短於思慮、誤觸刑典，經此偵審教訓，當知
    所警惕而無再犯之虞，又能以負責任之態度，與丙○○和解
    ，賠償伊所受損害，並取得原諒，有上揭和解書及本院審理
    筆錄可參，本院認被告丁○○所宣告之刑以暫不執行為適當
    ，爰併宣告緩刑二年，並向公庫支付二萬元，以勵自新。
四、查刑法第四十一條第二項至第八項雖業於民國九十七年十二
    月三十日修正，經總統於九十八年一月二十一日公布，並於
    九十八年九月一日施行。其中刑法第四十一條第一項、第三
    項、第八項再於九十八年十二月十五日修正其文字、第七項
    刪除「裁判」二字，同時增列同條文第九項、第十項之規定
    後，經總統於九十八年十二月三十日公布，並於九十九年一
    月一日施行。按行為後法律有變更者，適用行為時之法律，
    但行為後之法律有利於行為人者，適用最有利於行為人之法
    律，刑法第二條第一項定有明文，係採從舊從輕之原則，而
    所謂法律有變更，乃指足以影響行為之可罰性範圍及其法律
    效果之法律修正而言，易科罰金、易服勞役之折算標準及其
    期限涉及裁量權之行使，屬於科刑規範事項，其折算標準於
    裁判時並應於主文內諭知，與一般純屬執行之程序有別，是
    如新舊法對易科罰金、易服勞役之折算標準及期限各有不同
    時，應依前揭規定，比較適用最有利於行為人之法律，此有
    最高法院九十六年度臺非字第五八號、第二三四號判決得參
    ，惟有關易服社會勞動折算標準為六小時折算一日，期限為
    最長一年，修正後刑法第四十一條第二項、第三項、第五項
    已定有明文，其標準係屬固定，並不涉及法院裁量權之行使
    ，非屬科刑規範事項變更，而本案又無修正後刑法第四十一
    條第九項、第十項之情形，至上開修正後刑法第四十一條第
    一項、第三項、第七項、第八項則屬文字之修正刪改，均不
    生新舊法比較之問題，故本案無刑法第二條法律變更規定之
    適用。再依新修正之刑事訴訟法第四百七十九條第二項規定
    ，可知該易服社會勞動係屬執行檢察官之權限，另刑事訴訟
    法第三百零九條關於有罪判決書之主文記載事項之規定，亦
    未因上揭刑法第四十一條第二項增訂易服社會勞動之規定而
    配合同時修正諭知易服社會勞動之折算標準，是本案自無須
    再於主文中另諭知易服社會勞動之折算標準，附此敘明。
據上論斷，應依刑事訴訟法第二百九十九條第一項前段，刑法第
二十八條、第三百四十四條、第四十一條第一項前段、第七十四
條第一項第一款、第二項第四款，刑法施行法第一條之一第一項
、第二項前段，判決如主文。
本案經檢察官甲○○到庭執行職務。
中    華    民    國    99    年    10    月    29    日
                  刑事第十二庭  法  官  周莉菁
以上正本證明與原本無異。
如不服本判決應於收受判決後10日內向本院提出上訴書狀，並應
敘述具體理由；其未敘述上訴理由者，應於上訴期間屆滿後20日
內向本院補提理由書 (均須按他造當事人之人數附繕本)「切勿
逕送上級法院」。
告訴人或被害人對於判決如有不服具備理由請求檢察官上訴者，
其上訴期間之計算係以檢察官收受判決正本之日期為準。
                                書記官  吳彩華
中    華    民    國    99    年    10    月    29    日
附錄本判決論罪科刑法條：
刑法第344條：
乘他人急迫、輕率或無經驗貸以金錢或其他物品，而取得與原本
顯不相當之重利者，處一年以下有期徒刑、拘役或科或併科一千
元以下罰金。

司法院資訊處製作；財團法人民間司法改革基金會備份。
